臺灣新北地方法院民事裁定　　　 110年度消債職聲免字第60號
聲　請　人　陳采苓（原名陳育惠）

代　理　人　簡大為律師（法扶律師）
相　對　人　台新國際商業銀行股份有限公司

法定代理人　尚瑞強　
相　對　人　玉山商業銀行股份有限公司


法定代理人　黃男州　
代　理　人　莊凱鈞　

相　對　人　遠東國際商業銀行股份有限公司

法定代理人　周添財　
代　理　人　宗雨潔　
相　對　人　聯邦商業銀行股份有限公司


法定代理人　李憲章　
相　對　人　滙豐（台灣）商業銀行股份有限公司


法定代理人　麥康裕　


相　對　人　元大國際資產管理股份有限公司


法定代理人　宋耀明　


相　對　人　良京實業股份有限公司

法定代理人　平川秀一郎



相　對　人　萬榮行銷股份有限公司

法定代理人　許勝發　


相　對　人　長鑫資產管理股份有限公司

法定代理人　潘代鼎　


相　對　人　滙誠第一資產管理股份有限公司

法定代理人　莊仲沼　


相　對　人　滙誠第二資產管理股份有限公司

法定代理人　莊仲沼　


相　對　人　立新資產管理股份有限公司

法定代理人　楊子汀　
上列當事人間消費者債務清理事件，本院裁定如下：
    主  文
債務人陳采苓應予免責。
    理  由
一、按法院為終止或終結清算程序之裁定確定後，除別有規定外
    ，應以裁定免除債務人之債務；法院裁定開始清算程序後，
    債務人有薪資、執行業務所得或其他固定收入，扣除自己及
    依法應受其扶養者所必要生活費用之數額後仍有餘額，而普
    通債權人之分配總額低於債務人聲請清算前2 年間，可處分
    所得扣除自己及依法應受其扶養者所必要生活費用之數額者
    ，法院應為不免責之裁定。但債務人證明經普通債權人全體
    同意者，不在此限；債務人有下列各款情形之一者，法院應
    為不免責之裁定。但債務人證明經普通債權人全體同意者，
    不在此限：於7 年內曾依破產法或本條例規定受免責；
    故意隱匿、毀損應屬清算財團之財產，或為其他不利於債權
    人之處分，致債權人受有損害；捏造債務或承認不真實之
    債務；聲請清算前2 年內，因消費奢侈商品或服務、賭博
    或其他投機行為，所負債務之總額逾聲請清算時無擔保及無
    優先權債務之半數，而生開始清算之原因；於清算聲請前
    1 年內，已有清算之原因，而隱瞞其事實，使他人與之為交
    易致生損害；明知已有清算原因之事實，非基於本人之義
    務，而以特別利於債權人中之一人或數人為目的，提供擔保
    或消滅債務；隱匿、毀棄、偽造或變造帳簿或其他會計文
    件之全部或一部，致其財產之狀況不真確；故意於財產及
    收入狀況說明書為不實之記載，或有其他故意違反本條例所
    定義務之行為，致債權人受有損害，或重大延滯程序，消費
    者債務清理條例（下稱消債條例）第132 條、第133 條及第
    134 條分別定有明文。準此，依消債條例所規定之清算制度
    ，實質上即為破產法上破產之特別程序，其目的在於使債權
    人獲得公平之受償，避免債務人遭受多數債權人個別對其強
    制執行，而無法重建經濟，以使債務人得有更生之機會，防
    止社會經濟發生混亂，故清算制度並非在使債務人恣意消費
    所造成之債務，轉嫁予債權人負擔，是債務人如無不免責之
    事由存在，法院應為免責之裁定。
二、本件債務人前於民國108 年4 月9 日依消債條例第151 條規
    定，以書面向本院聲請債務清理之前置調解（108 年度司消
    債調字第260 號），嗣該案於108 年6 月3 日經調解不成立
    ，債務人於108 年6 月6 日具狀聲請清算，經本院於109 年
    2 月13日以108 年度消債清字第111 號裁定准予開始清算程
    序，嗣因債務人之財產不敷清償財團費用及債務，經本院司
    法事務官以109 年度司執消債清字第25號裁定終止清算程序
    確定等情，業據本院調取108 年度消債清字第111 號、109
    年度司執消債清字第25號卷宗（下依序分稱清算卷、執行卷
    ）審閱查核無訛。是本院所為終結清算程序之裁定既已確定
    ，依首揭消債條例規定，法院應審酌債務人是否有消債條例
    第133 條、第134 條所定應為不免責裁定之情形。
三、本院依職權通知全體債權人及債務人就債務人免責與否表示
    意見，渠等意見略述如下：
  ㈠相對人聯邦商業銀行股份有限公司、立新資產管理股份有限
    公司均未表示意見。
  ㈡台新國際商業銀行股份有限公司（下稱台新銀行）、遠東國
    際商業銀行股份有限公司（下稱遠東銀行）、萬榮行銷股份
    有限公司（下稱萬榮公司）、元大國際資產管理股份有限公
    司（下稱元大公司）、滙誠第二資產管理股份有限公司（下
    稱滙誠第二公司）均表示不同意債務人免責，並請求本院查
    明聲請人有無消債條例第133 條、第134 條之不免責事由。
    【見本院卷第65頁、71至73頁、69頁、77頁、195 頁】
  ㈢滙豐（台灣）商業銀行股份有限公司（下稱滙豐銀行）表示
    ：債務人於聲請本件清算前兩年雖無刷卡消費行為，然係因
    各債權銀行基於風險控管停卡所致（本行於95年4 月轉銷呆
    帳），非債務人主動停止消費。又本件清算程序終止，普通
    債權人分配總額為0 元，請鈞院調查債務人聲請前兩年實際
    收入與支出，以釐是否符合消債條例第133 條。另請鈞院調
    查債務人聲請清算前兩年迄今有無搭乘國內外航線、投資投
    機性商品及往來證券商之股票交易交易明細，已釐是否有符
    合消債條例第134 條不免責之情事。【見本院卷第67頁】
  ㈣良京實業股份有限公司（下稱良京公司）表示：請求鈞院向
    中華民國人壽保險商業公會函查債務人有無以自己為要保人
    或質借未償還之商業保險保單，如法院查有實據，則其隱匿
    財產之行為，即屬消債條例第134 條第2 、8 款不免責事由
    。【見本院卷第79頁】
  ㈤滙誠第一資產管理股份有限公司（下稱滙誠第一公司）表示
    ：聲請人聲請清算前兩年收入及支出，顯入不敷出，聲請人
    如何度日？聲請人是否有隱匿財產或是虛報支出之情事，顯
    有消債條例第134 條第8 款之事由，應予以不免責。另請鈞
    院調查債務人是否曾向政府申請失業補助、低收入戶補助或
    職業訓練津貼等政府補助金，或有無家人定期補助生活費用
    ，俾利判斷有無消債條例第133 及第134 條之適用。倘鈞院
    准予債務人免責，對債權人及努力工作按時還款之一般債務
    人或按期還款之更生債務人更顯不公，亦不符本條例所欲表
    彰之濟弱扶傾精神，請予以不免責裁定等語。【見本院卷第
    121 頁】
  ㈥玉山商業銀行股份有限公司（下稱玉山銀行）表示：債務人
    之債權發生原因多為信用卡、現金卡消費，其償債能力與負
    債比例過於懸殊，顯有奢侈浪費之情事，應有消債條例第
    134 條第4 款不免責事由等語【見本院卷第153 、19 1頁】
    。
  ㈦長鑫資產管理股份有限公司（下稱長鑫公司）表示：依鈞院
    108 年度消債清字第111 號民事裁定所載，債務人每月入不
    敷出，就超支部分債務人係如何負擔，是否另有收入未列或
    隱匿財產，實有疑義，故債務人應有消債條例第134 條第2
    款、第8 款規定之情形。又債務人扶養4 名子女費用為2903
    元，惟依民法第1115條，該扶養費應與未成年子女之父親均
    分，故扶養費應為1,451 元，於此範圍應剔除，又債務人年
    僅42歲，未達法定退休年齡，自當竭力清償債務，以防消債
    條例被濫用等語【見本院卷第157 頁】。
  ㈧債務人則具狀並到庭陳稱：伊因身障無法工作，並無工作收
    入，自109 年2 月13日裁定開始清算迄今，每月固定收入為
    身障補助8,836 元及4,000 元租屋補助。伊個人每月必要支
    出改依消債條例施行細則規定，109 年度為18,600元、110
    年度為18,720元，目前扶養3 名未成年子女每月各為9,360
    元（依新北市最低生活費1.2 倍與配偶各負擔1/2 ），又受
    扶養子女每月領取補助金額各為6,358 元、2,802 元、2,
    802 元。而聲請人之收入不敷支出，實際狀況為拿到補助後
    ，全家將該月生活用品及食物買齊，想辦法撐過該月，不足
    部分從學校營養午餐及善心人士提供實物度過等語。【見本
    院卷第81至84、217 至219 頁】
四、本院就債務人有無消債條例第133 條、第134 條規定之不免
    責情形，調查及判斷如下：
  ㈠本件債務人即聲請人無消債條例第133 條所定不予免責之事
    由：
  ⒈債務人是否有消債條例第133 條所定不予免責之事由，所應
    審認者即本件是否符合該條所定「於清算程序開始後，債務
    人有薪資、執行業務所得或其他固定收入，扣除自己及依法
    應受其扶養者所必要生活費用之數額後仍有餘額」及「普通
    債權人之分配總額低於債務人聲請清算前2 年間，可處分所
    得扣除自己及依法應受其扶養者所必要生活費用之數額」要
    件，次按債務人於法院調解不成立之日起20日內，聲請更生
    或清算者，以其調解之聲請，視為更生或清算之聲請，不另
    徵收聲請費，消債條例第153 條之1 並有明文，是本件應自
    聲請人聲請前置調解即108 年4 月9 日視為清算之聲請，故
    本件聲請清算前兩年為「106 年4 月9 日至108 年4 月8 日
    止」，先予敘明。次按兒童少年生活扶助之目的，係在協助
    家庭無力撫育之兒童少年度過困境，促進健康成長，其領取
    補助之對象以未滿18歲之兒童少年為限（臺灣省各縣市辦理
    兒童少年生活扶助實施計畫第2 點、第3 點規定參照）。依
    民法第1087條規定，此項補助應屬未成年子女之特有財產，
    父母對之雖有使用、收益之權，惟該財產究非父母所有，且
    非為子女之利益不得處分（民法第1088條規定）。故題示之
    兒少補助除於計算應受債務人扶養所必要生活費用時予以扣
    除外，不應列為債務人固定收入之範圍。（103 年第9 期民
    事業務研究會〈消費者債務清理專題〉第9 號討論意見參照
    ）
  ⒉查聲請人陳稱其自109 年2 月13日開始清算程序至今，除每
    月領取身障補助8,836 元、租屋補貼4,000 元，另於109 年
    4 至6 月行政院加發弱勢族群生活補助1,500 元、109 年7
    月領取三倍券2,000 元等，無其他收入等語，業據提出其郵
    局存摺影本、勞工保險被險人投保資料為憑【見本院卷第85
    至95頁】，並有新北市政府社會局110 年4 月28日新北社助
    字第1100805952號函、勞動部勞工保險局110 年4 月29日保
    普生字第11010072930 號函【見本院卷第57至61、63頁】在
    卷可稽，自堪採信。而就身障補助、租金補貼部分，因具持
    續性，應屬聲請人之固定收入；三倍券部分，因係一次性領
    取而未具持續性，不應列入聲請人固定收入範圍，故本院認
    應以聲請人每月領取身障補助8,836 元、租屋補貼4,000 元
    ，作為其自本院裁定開始清算程序後每月固定收入。又聲請
    人主張其個人每月支出以新北市每人每月最低生活費1.2 倍
    即109 年度18,600元、110 年度18,720元列計乙節，因未逾
    一般人生活程度，且與消債條例第64條之2 規定相符，應屬
    合理。又聲請人主張每月支出3 名未成年子女陳○宇、蔡○
    愷、蔡○君扶養費各9,360 元（依新北市最低生活費1.2 倍
    與配偶各負擔1/2 ）云云，本院審酌未成年人多依附父母生
    活，日常生活較為單純，其支出應較成年人為低，是認依
    110 年度新北市每人每月最低生活費1.2 倍之7 成標準計算
    未成年子女之每月支出金額，較為適宜，每月應為13,104元
    。惟聲請人之未成年子女每月均領有低收入戶學生補助，其
    中陳○宇6,115 元、蔡○愷2,695 元、蔡○君2,695 元，有
    前開新北市社會局函覆在卷可稽，是依前揭說明，於計算應
    受債務人扶養所必要生活費用時予以扣除，經扣除後，渠等
    每月應受扶養金額應為陳○宇6,989 元、蔡○愷10,409元、
    蔡○君10,409元，又依民法第1089條第1 項規定，聲請人應
    與其配偶共同負擔未成年子女之扶養費，則聲請人每月就其
    未成年子女之扶養費支出，應為陳○宇3,495 元、蔡○愷
    5,205 元、蔡○君5,205 元（小數點以下四捨五入）。是以
    ，是聲請人於清算程序開始即109 年2 月13日後，並無薪資
    、執行業務所得或其他固定收入，僅每月領有社會補助身障
    補助8,836 元、租屋補貼4,000 元，顯已不足支應自己之必
    要生活費用與扶養費，無消債條例第133 條所定不應免責規
    定之事由，當無疑義。
  ㈡本件債務人即聲請人無消債條例第134 條各款所定應不免責
    之事由：
  ⒈按消債條例關於清算程序係以免責主義為原則，不免責為例
    外，倘債權人主張債務人有消債條例第134 條各款所定不免
    責之情事，即應由債權人就債務人有合於上開各款要件之事
    實，提出相當之事證證明之。再按修正前消債條例第134 條
    第4 款規定，債務人之浪費行為屬不免責之事由，實務上適
    用結果，債務人多因有此款事由而不獲免責，為免對債務人
    過度嚴苛，應予以適度限縮為消費奢侈商品或服務，並參照
    同條例第20條、第44條、第64條、第82條及第133 條等規定
    ，限於債務人於聲請清算前2 年內，所為消費奢侈商品或服
    務、賭博或其他投機行為等不當行為，始足當之（消債條例
    第134 條修正理由參照）。
  ⒉查，本件聲請清算前2 年為106 年4 月9 日至108 年4 月8
    日之期間，各債權人均未能舉證證明上開期間本件債務人即
    聲請人有有何奢侈、浪費之行為，且債權人滙誠第一公司所
    提92年9 月至95年2 月中華商業銀行股份有限公司信用卡歷
    史帳務明細表所示【見本院卷第125 至151 頁】，經核均非
    於上開規定之2 年期間內所為之消費支出，是本件難認聲請
    人有消債條例第134 條第4 款所定「債務人於聲請清算前2
    年內，因消費奢侈商品或服務、賭博或其他投機行為」之情
    事。
  ⒊債權人長鑫公司固另稱：聲請人每月入不敷出，就其超支部
    分如何負擔，是否另有收入未列於財產及收入狀況說明書，
    抑或有隱匿之事實，實有疑義，故其應有消債條例第2 款、
    第8 款所定不免責事由云云。惟聲請人已陳明其每月僅領有
    政府補助金，不足部分依靠學校營養午餐及善心人士捐助實
    物等語，實難認聲請人有何其他收入存在，且債權人並未提
    出聲請人於清算程序中有何隱匿、毀損應屬清算財團之財產
    ，或為其他不利於債權人之處分，或故意於財產及收入狀況
    說明書為不實記載，或有其他故意違反消債條例所定義務之
    行為之立即事證以供審酌，自不得僅憑臆測之詞即認聲請人
    有「故意隱匿、毀損應屬清算財團之財產，或為其他不利於
    債權人之處分，致債權人受有損害」、「故意於財產及收入
    狀況說明書為不實之記載，或有其他故意違反本條例所定義
    務之行為，致債權人受有損害，或重大延滯程序」之不免責
    事由。
  ⒋末其餘債權人均未具體指明聲請人有何符合消債條例第134
    條其餘各款所列之不免責事由，並提出相當事證，故債務人
    無消債條例第134 條所定不免責事由之存在，足堪認定。
五、綜上所述，本件聲請人既經法院為終止清算程序之裁定確定
    ，復無消債條例第133 條或第134 條各款所定不應免責事由
    存在，自應以裁定免除其債務，是其聲請免責，自應准許，
    爰裁定如主文。
中    華    民    國   110    年   10     月    19    日
                民事第四庭    法  官  古秋菊
以上正本證明與原本無異。
如不服本裁定，應於裁定送達後10日內，以書狀向本院提出抗告
，並繳納抗告費新臺幣1,000元。
中    華    民    國   110    年   10     月    19    日
                              書記官  蔡叔穎